【裁判字號】    94,訴,974
【裁判日期】    951220
【裁判案由】    違反毒品危害防制條例
【裁判全文】
臺灣臺南地方法院刑事判決               94年度訴字第974號
    公  訴  人  臺灣臺南地方法院檢察署檢察官
    被      告  乙○○
    選任辯護人  李衍志律師
    被      告  甲○○
    選任辯護人  李合法律師
                趙培皓律師
上列被告因違反毒品危害防制條例案件，經檢察官提起公訴（94
年度偵字第8183號），本院判決如下：
    主  文
乙○○共同意圖供製造毒品之用，而栽種大麻，累犯，處有期徒
刑陸年陸月。扣案之大麻植株陸佰肆拾玖棵、大麻煙草壹包（淨
重玖公克）、大麻壹束（驗餘淨重拾點參壹公克，外包袋壹只重
拾貳點零捌公克）及大麻種子貳小包（合計壹佰拾玖顆，淨重壹
點玖參公克）均沒收銷毀之；扣案之鐮刀壹把、大麻的異想世界
、大麻被禁之藥書籍各壹本、盤子泥土貳包、園藝肥料壹包、大
麻種子外包裝袋貳只（重肆點玖壹公克）及大麻煙草外包裝袋壹
只（毛重玖點貳捌公克）均沒收。
甲○○共同意圖供製造毒品之用，而栽種大麻，處有期徒刑伍年
捌月。扣案之大麻植株陸佰肆拾玖棵、大麻煙草壹包（淨重玖公
克）、大麻壹束（驗餘淨重拾點參壹公克，外包袋壹只重拾貳點
零捌公克）及大麻種子貳小包（合計壹佰拾玖顆，淨重壹點玖參
公克）均沒收銷毀之；扣案之鐮刀壹把、大麻的異想世界、大麻
被禁之藥書籍各壹本、盤子泥土貳包、園藝肥料壹包、大麻種子
外包裝袋貳只（重肆點玖壹公克）及大麻煙草外包裝袋壹只（毛
重玖點貳捌公克）均沒收。
    事  實
一、乙○○曾於民國93年間因犯偽造文書罪，經台灣高等法院台
    南分院判處有期徒刑6月，於同年11月9日執行完畢。竟猶不
    知悔改，復基於非法持有大麻種子之犯意，於93年1月間，
    以18歐元（折合新台幣約8千元）之代價，由網路向荷蘭某
    不詳廠商訂購大麻種子五包（約一千粒），並由該不詳廠商
    以郵寄方式，將大麻種子送交至乙○○位於臺南縣歸仁鄉○
    ○○街22號之住處。其後，乙○○因得知甲○○有種植草藥
    之專長，即與甲○○商議種植大麻事宜，並於94年1月初某
    日起，二人共同基於意圖供製造毒品之用，而栽種大麻之犯
    意聯絡，由乙○○提供上開自荷蘭購得之大麻種子，交由甲
    ○○在其位於臺南縣楠西鄉灣丘村鳳興63之7號住處後方山
    坡地，及甲○○向國有財產局承租之同縣楠西鄉○○村○○
    段872之1號國有土地上，非法栽種大麻，並由甲○○負責大
    麻幼苗之看顧及照護事宜。乙○○更於栽種大麻期間，數度
    前往上述種植大麻地點，實際瞭解大麻生長情形，同時提供
    甲○○新台幣3千元囑其購買肥料對大麻幼苗施肥，以確保
    大麻之品質，並要求甲○○於大麻成熟後，為渠摘取大麻種
    子。嗣於94年5月間，乙○○再度前往甲○○上揭住處查看
    大麻生長情形時，甲○○即提供已成熟之大麻植株2至3株予
    乙○○，供乙○○返回其住處後，摘取大麻葉片並剪碎捲入
    香菸吸食一次（按施用毒品部分，公訴人未起訴）。嗣經台
    灣台南地方法院檢察署檢察官指揮臺南縣警察局玉井分局、
    歸仁分局佈線埋伏，於94年6月23日上午10時30分許，為警
    在臺南縣楠西鄉○○村○○段872之1號土地甲○○所駕駛之
    車號0125－JH號自小客車內、現場山坡地其住處後方山坡地
    ，扣得第二級毒品大麻合計649株、大麻煙草1包（淨重9公
    克，外包裝袋1只毛重9點28公克）、大麻1束（驗餘淨重10
    點31公克，外包袋1只重12點08公克）及其所有供栽種採收
    大麻用之鐮刀一把等物。再循線於94年6月25日下午13時40
    分許，持臺灣臺南地方法院搜索票搜索臺南縣歸仁鄉○○村
    ○○○街22號乙○○住處，扣得第二級毒品大麻種子二小包
    （合計119顆，淨重1點93公克，外包裝袋2只，重4點91公克
    ）及其所有供栽種大麻用大麻的異想世界、大麻被禁之藥書
    籍各一本、盤子泥土2包、園藝肥料1包等物。
二、案經台南縣警察局玉井分局、歸仁分局報請台灣台南地方法
    院檢察署檢察官偵查起訴。
    理  由
甲、證據能力方面：
    本件下採之論罪證據資料，其中證人乙○○、楊瑞峰於偵查
    中之證述雖係被告以外之人於審判外之陳述，惟業經具結，
    且本院亦查無該等言詞陳述作成時，有何顯不可信之不適當
    情況，依照同法第一百五十九條之一第二項之規定，自得採
    為本案認定犯罪事實之證據；台南縣青草藥製造職業工會會
    員證、聘書（青草藥製造師）、台南市立醫院診斷證明書等
    ，均係從事業務之人於通常業務過程所須製作之證明文書，
    本院亦查無該文書有何故意登載不實之顯不可信之情況，依
    照同法第一百五十九條之四第二款之規定自得採為本案認定
    犯罪事實之證據；內政部警政署刑事警察局94年6月23日刑
    鑑字第094 0095210號鑑定書、法務部調查局94年8月24日調
    科壹字第20 0005703號鑑定通知書、法務部調查局94年9月
    22 日調科壹字第20000 5769號鑑定通知書、法務部調查局
    94年12月23日調科壹字第200005906號鑑定通知書、內政部
    警政署刑事警察局94年6月23日刑鑑字第0940095210號鑑定
    書各乙份、行政院衛生署94年8月1日衛署醫字第0940031558
    號函、中央健康保險局南區分局94年12月15日健保南費二字
    第0940038218號函等，係公務員職務上製作之證明文書，本
    院查無該等文書有何故意登載不實之顯不可信之情況，依照
    同法第一百五十九條之四第一款之規定自得採為本案認定犯
    罪事實之證據。又法務部調查局９４年７月１４日調科南字
    第０９４００３０７測謊報告書，因測謊鑑定，係依一般人
    若下意識刻意隱瞞事實真相時，會產生微妙之心理變化，例
    如：憂慮、緊張、恐懼、不安等現象，而因身體內部之心理
    變化，身體外部之生理狀況亦隨之變化，例如：呼吸急促、
    血液循環加速、心跳加快、聲音降低、大量流汗等異常現象
    ，惟表現在外之生理變化，往往不易由肉眼觀察，乃由測謊
    員對受測者提問與待證事實相關之問題，藉由科學儀器（測
    謊機）錄受測者對各個質問所產生細微之生理變化，加以分
    析受測者是否下意識刻意隱瞞事實真相，並判定其供述是否
    真實；測謊機本身並不能直接對受測者之供述產生正確與否
    之訊號，而係測謊員依其專業之學識及經驗，就測謊紀錄，
    予以客觀之分析解讀，至於測謊鑑定究竟有無證據能力，刑
    事訴訟法並無明文規定，惟實務上，送鑑單位依刑事訴訟法
    第二０八條第一項規定，囑託法務部調查局或內政部警政署
    刑事警察局為測謊檢查，受囑託機關就檢查結果，以該機關
    名義函覆原囑託之送鑑單位，該測謊檢查結果之書面報告，
    即係受囑託機關之鑑定報告，該機關之鑑定報告，形式上若
    符合測謊基本程式要件，包括：（一）、經受測人同意配合
    ，並已告知得拒絕受測，以減輕受測者不必要之壓力。（二
    ）、測謊員須經良好之專業訓練與相當之經驗。（三）、測
    謊儀器品質良好且運作正常。（四）、受測人身心及意識狀
    態正常。（五）、測謊環境良好，無不當之外力干擾等要件
    ，即賦予證據能力，非謂機關之鑑定報告書當然有證據能力
    ；具上述形式之證據能力者，始予以實質之價值判斷，必符
    合待證事實需求者，始有證明力。又按測謊鑑定，係依一般
    人在說謊時，會產生遲疑、緊張、恐懼、不安等心理波動現
    象，乃利用測謊儀器將受測者之上開情緒波動反應情形加以
    紀錄，用以判別受測者所供述之真實性，倘受測者愈想壓抑
    其謊言所產生之情緒，在測謊儀器上會愈產生明顯之情緒波
    動反應，反之，則無此不實之波動反應。從而測謊鑑定結果
    ，如就否認犯罪有不實之情緒波動反應，並非不得供審判上
    之參酌，只是不得採為有罪判決之唯一憑據而已，最高法院
    九十二年度台上字第二二八二號、九十一年度台上字第四０
    八０號、九十五年度台上字第四三五四號、九十五年度台上
    字第五０五七號判決均可資參照。查本件測謊程序之進行，
    測前業經被告二人同意配合，且確認被告當時係處於身心及
    意識均正常之狀態方進行操作，且本案採用控制問題法及混
    合問題法。另酌以本案之測謊操作員周潤德亦為該局具測謊
    技術之專業鑑試人員，前開測謊程序有該局所提供之測謊同
    意書、測謊對象身心狀況調查表、測謊問卷、測試生理紀錄
    圖、調查員周潤德測謊技術證明可資參酌，足認本件測謊於
    正當程序下進行，且由該局專業人員依其專業之學識及經驗
    ，就測謊紀錄予以客觀之分析解讀，符合證據審查之形式要
    件，具可信性，自足採為判決之論據之一。
乙、認定事實方面：
一、訊據被告乙○○對於上開事實，除辯稱：伊沒有要供製造毒
    品之用，伊是在網路上查到資料說大麻可以治療便秘及風濕
    ，有醫療療效，才寄現金到荷蘭向不詳廠商買回五包大麻種
    子，因為伊有便秘及風濕的疾病，才請甲○○幫伊栽種及看
    顧照護；伊未要甲○○幫伊摘取大麻種子，亦未吸用大麻云
    云外，餘均坦承不諱；訊據被告甲○○對於上開事實，除辯
    稱：伊不知道乙○○交給伊種的東西是大麻，他說那是青草
    種子，伊有問他是什麼青草，他沒有說，說叫伊培養起來，
    他要治療自己的病，是警員查到後告訴伊，伊才知道這是大
    麻，因為伊從來沒有看過大麻種子及大麻，所以伊也不知道
    是什麼種子云云外，餘亦均坦承不諱。惟查：
(一)、上開事實，有事實欄所示大麻等物扣案足資佐證，且扣案之
    大麻植株649棵、大麻煙草1包、種子2小包及大麻一束，經
    送法務部調查局、內政部警政署刑事警察局鑑定結果均驗出
    含有第二級毒品大麻成分，有法務部調查局94年8月24日調
    科壹字第200005703號鑑定通知書、法務部調查局94年9月22
    日調科壹字第200005769號鑑定通知書、法務部調查局94 年
    12月23日調科壹字第200005906號鑑定通知書、內政部警政
    署刑事警察局94年6月23日刑鑑字第0940095210號鑑定書各
    乙份附卷足憑（見院卷第五十三至第五十五頁、第五十七頁
    、第八十九頁、警卷第四十頁）。
(二)、本件被告經囑託法務部調查局對其實施測謊鑑定，經鑑定人
    員以「控制問題法」、「混合問題法」對於被告二人進行測
    謊，認被告甲○○稱：1.種植大麻其未出錢。2.拿取種子時
    乙○○未告知其大麻情事。上述問題經測試呈情緒波動之反
    應，研判有說謊；被告乙○○稱：1.種植的大麻其未提供給
    他人過。2.、其未販賣過大麻。上述問題經測試呈情緒波動
    之反應，研判有說謊等情，有上開法務部調查局９４年７月
    １４日調科南字第０９４００３０７７１０號測謊報告書乙
    份附卷足憑【見偵卷第一百六十二至第一百七十頁】，故
    由該測謊之結果以觀，已足認被告二人上開辯解虛偽不實。
(三)、被告二人既係自行栽種大麻植株多達六百餘株，且裁種大麻
    之程序並非如一般種植普通品種之花草相同，關於裁種後之
    水份供給、成長於一定程度後之移株，甚且關於天候之變化
    ，均應遵循一定之方式，此為公知之事實。被告甲○○既自
    承其有裁種大麻之行為，已如前述，參以證人乙○○於偵查
    中結稱：「雖然我知道是違法的，但是不知道種大麻會這麼
    嚴重，我跟甲○○說這些東西很難買，從他的表情及應答，
    我猜他應該知道這個東西是違法的，有跟他說這是火麻，至
    於他知不知道這是火麻我就不知道了。」等語在卷【見偵卷
    第九十二頁】，被告甲○○於警訊時及偵查中復供承：伊
    對青草藥有研究，曾授業於青草藥職業製造公會理事長楊瑞
    峰，其於９０年１０月２６為台南縣青草藥製造職業工會聘
    任為特約青草藥製造師等語在卷，復有台南縣青草藥製造職
    業工會會員證、聘書（青草藥製造師）在卷足憑，證人楊瑞
    峰於偵查中亦證稱該會會員須具有青草藥之常識等語在卷（
    見偵查卷卷第145頁）其主觀上就所裁種之植株為大麻，
    並非青草藥，益當無不知情之理。
(四)、又大麻經行政院衛生署公告為第二級毒品，是其在臺灣地區
    係管制並禁止流通之物品，又其為毒品之製造來源，其得製
    造之毒品計有大麻、大麻脂、大麻浸膏、大麻酊、四氫大麻
    酚，且大麻之植株既係製造毒品之原料，可直接摘取其上之
    葉及嫩莖曬乾而製成大麻，其在臺灣地區種植出售供製造毒
    品會產生暴利，此亦為在台灣地區種植大麻之唯一獲利方法
    等情，此亦為公知之事實，並有法務部調查局93年上半年國
    內主要毒品買賣價表一份在卷足佐（見偵查卷第202、203
    頁）。其具有違法性之風險，苟被告主觀上未有意圖供製造
    毒品之用，又何須裁種多達六百餘株大麻以圖得暴利？益見
    被告二人栽種大麻時，確有供製造毒品之意圖，要屬灼然。
    雖大麻在醫學上雖亦有其功用，唯在醫學上供作醫藥用途之
    來源大麻植株，絕非係以未經許可擅自栽種之方式為之。況
    依卷附之台南市立醫院診斷證明書、行政院衛生署94年8月1
    日衛署醫字第0940031558號函、中央健康保險局南區分局94
    年12月15日健保南費二字第0940038218號函等，均無被告乙
    ○○於被查獲前曾有便秘及風濕的疾病就醫診斷紀錄，益見
    其所辯有違常情且與事實不合。而被告甲○○向國有財產局
    承租上開大片山坡地，有國有林地租約書影本一份附卷足憑
    ，竟供稱其為被告乙○○栽種上開大麻未收取報酬，亦顯然
    背於事理，益證其與被告乙○○有共同犯意聯絡。
(五)、綜上各情參互觀之，本件實罪證明確，被告二人之犯行均堪
    以認定。渠二人其所辯，均無非事後避重就輕或畏罪卸責之
    詞，不足採信。渠二人於審理中所為附合他方前開辯解之證
    詞，無非均事後迴護之詞，亦不足採信。
丙、論罪科刑方面：
一、查被告二人行為後，刑法已於九十四年二月二日修正公布，
    並於九十五年七月一日生效施行。按行為後法律有變更者，
    適用行為時之法律。但行為後之法律有利於行為人者，適用
    最有利於行為人之法律，同法第二條第一項定有明文。茲比
    較本案所涉新舊刑法如下：
(一)、按刑法第二十八條關於共犯之規定，由原條文：「二人以上
    共同實施犯罪之行為者，皆為正犯」，修正為：「二人以上
    共同實行犯罪之行為者，皆為正犯」，揆諸本條之修正理由
    ，係將陰謀共同正犯、預備共同正犯排除於本條規定之正犯
    概念內，縮修共同正犯成立之範圍，但無礙於現行實務處罰
    「共謀共同正犯」之立場。而本案被告二人既屬實行犯罪行
    為之正犯，非屬陰謀、預備階段之共同正犯，新法亦並未較
    有利於被告，自應依修正施行後刑法第二條第一項前段之規
    定，適用被告行為時即修正前刑法第二十八條規定予以處斷
    。
(二)、查被告乙○○曾於民國93年間因犯偽造文書罪，經台灣高等
    法院台南分院判處有期徒刑6月，於同年11月9日執行完畢，
    有台灣高等法院被告全國前案紀錄表乙紙附卷足憑，其於五
    年以內再故意犯本件有期徒刑以上之罪，不論依修正前之刑
    法第四十七條，或修正後之刑法第四十七條第一項之規定，
    均構成累犯，修正後規定對被告而言並未較為有利，自應依
    修正後第二條第一項前段之規定，逕依修正前之刑法第四十
    七條，論以累犯，並加重其刑。
二、核被告二人所為，係犯毒品危害防制條例第十二條第二項之
    意圖供製造毒品之用，而栽種大麻罪。渠二人持有大麻種子
    及大麻之低度行為應分別為栽種高度行為所吸收，不另論罪
    。渠二人彼此間有犯意聯絡及行為分擔，均為共同正犯。被
    告乙○○係累犯，已如前述，應依累犯規定依法加重其刑。
    爰審酌被告乙○○有上開前科，被告甲○○有違反森林法前
    科，亦有台灣高等法院被告全國前案紀錄表乙份附卷足憑，
    二人均素行欠佳，復意圖供製造毒品之用，栽種大麻之數量
    高達六百餘株，目的係貪圖不法利益、犯罪所生之危害非輕
    ，且犯罪後猶矢口否認犯行，顯見態度欠佳，惟被告乙○○
    係首謀者，被告甲○○係附從者等一切情狀，分別量處如主
    文所示之刑，以示懲儆。扣案之大麻植株陸佰肆拾玖棵、大
    麻煙草壹包（淨重玖公克）、大麻壹束（驗餘淨重拾點參壹
    公克，外包袋壹只重拾貳點零捌公克）及大麻種子貳小包
   （合計壹佰拾玖顆，淨重壹點玖參公克）均係查獲之毒品，應
    依法宣告沒收銷毀之；扣案之鐮刀壹把、大麻的異想世界、
    大麻被禁之藥書籍各壹本、盤子泥土貳包、園藝肥料壹包、
    大麻種子外包裝袋貳只（重肆點玖壹公克）及大麻煙草外包
    裝袋壹只（毛重玖點貳捌公克），分係被告二人所有供本案
    犯罪所用之物，均應依法宣告沒收。至扣案之記事本，其內
    容與本件供犯罪無關，並非供本案犯罪所用之物，爰不為沒
    收之諭知，併此敘明。
丁、據上論斷，應依刑事訴訟法第二百九十九條第一項前段，毒
    品危害防制條例第十二條第二項、第十八條第一項前段、第
    十九條第一項，刑法第十一條前段、第二條第一項前段、修
    正前刑法第二十八條、第四十七條，判決如主文。
中    華    民    國    95    年    12    月    20    日
                  刑事第一庭   審判長法  官  陳顯榮
                                     法  官  林勝利
                                     法  官  柯顯卿
以上正本證明與原本無異。
如不服本判決，應於判決送達後十日內，向本院提出上訴狀。
                                     書記官  黃子起
中    華    民    國    95    年    12    月    20    日
附錄本案論罪科刑法條全文：
毒品危害防制條例第十二條第二項
意圖供製造毒品之用，而栽種大麻者，處五年以上有期徒刑，得
併科新臺幣五百萬元以下罰金。


司法院資訊處製作；財團法人民間司法改革基金會備份。
